【裁判字號】    99,訴,674
【裁判日期】    990722
【裁判案由】    偽證
【裁判全文】
臺灣高雄地方法院刑事判決               99年度訴字第674號
公  訴  人  臺灣高雄地方法院檢察署檢察官
被      告  丙○○
            甲○○
上  一  人
選任辯護人  周村來律師
            周元培律師
上列被告因偽證等案件，經檢察官提起公訴（98年度偵字第2380
0 號），本院判決如下：
    主  文
丙○○、甲○○均無罪。
    理  由
一、公訴意旨略以：被告丙○○與被告甲○○於民國97年間為男
    女朋友關係，被告丙○○因與乙○○、呂政憲及丁○○間有
    工程款債務糾紛，當乙○○、呂政憲及丁○○於97年10月13
    日晚上9 時許，至其位於高雄市○○區○○街399 號住處商
    討債務問題時，被告丙○○明知乙○○並未強拉其子陳○升
    （85年間出生，真實姓名、年籍詳卷）之手臂，亦未以「不
    准上樓」等語，阻止陳○升上樓，竟為規避乙○○向其追討
    債務，意圖使乙○○受刑事追訴，而基於誣告之犯意，以陳
    ○升法定代理人之地位，於同年10月14日0 時10分許，至高
    雄市政府警察局楠梓分局右昌派出所，虛構上情，對乙○○
    提出妨害自由之刑事告訴。而被告甲○○則於98年2 月25日
    在臺灣高雄地方法院檢察署第十三偵查庭，檢察官偵查該署
    98年度偵字第580 號乙○○、呂政憲及丁○○涉犯妨害自由
    案件時，經檢察官諭知具結義務及偽證之處罰，以證人身分
    供前具結後，仍對於案件有重要關係之事項，虛偽證稱：「
    乙○○強拉陳○升手臂，不讓陳○升上樓」等語，而妨害國
    家司法權之正確行使。因認被告丙○○、甲○○分別涉犯刑
    法第169 條第1 項之誣告罪嫌及同法第168 條之偽證罪嫌等
    語。
二、證據能力方面：
  (一)按被告以外之人於偵查中向檢察官所為陳述，除顯有不可信
    之情況者外，得為證據，刑事訴訟法第159 條之1 第2 項定
    有明文。偵查中對被告以外之人所為之偵查筆錄，性質上係
    屬傳聞證據。惟現階段刑事訴訟法規定檢察官代表國家偵查
    犯罪、實施公訴，依法其有訊問被告之權，證人且須具結，
    而實務運作時，檢察官偵查中向被告以外之人所取得之陳述
    ，原則上均能遵守法律規定，不致違法取供，其可信度極高
    ，職是，本件證人即乙○○之友人呂政憲於98年10月1 日、
    丁○○及陳建發於98年9 月4 日在偵查中檢察官均以證人身
    分予以訊問，並經依法具結在卷，被告丙○○雖認上開證人
    於偵查中之具結證述無證據能力，惟並無證據顯示檢察官在
    偵查時有不法取供之情形，亦查無證據顯示有顯不可信之情
    況，是揆諸前揭說明，上開證人於偵查中具結所為證述，均
    具有證據能力。
  (二)次按被告以外之人於審判外之陳述，雖不符刑事訴訟法第15
    9 條之1 至第159 條之4 之規定，而經當事人於審判程序同
    意作為證據，法院審酌該言詞陳述或書面陳述作成時之情況
    ，認為適當者，亦得為證據；又當事人、代理人或辯護人於
    法院調查證據時，知有第159 條第1 項不得為證據之情形，
    而未於言詞辯論終結前聲明異議者，視為有前項之同意，刑
    事訴訟法第159 條第1 項、第159 條之5 分別定有明文。查
    本件證人乙○○、丁○○、呂政憲、陳建發於警詢時、乙○○於98年1 月22日、2 月25日、5 月13日、呂政憲及丁○○
    於98年1 月22日、2 月25日偵查中所為陳述（未經具結），
    核屬被告以外之人於審判外之陳述，被告丙○○既否認既否
    認該四名證人前揭警詢及偵查中陳述之證據能力，則依上開
    說明，就被告丙○○部分，自均不得作為證據。被告甲○○
    及辯護人既否認證人乙○○、丁○○、呂政憲警詢陳述之證
    據能力，則該三人之警詢陳述，就被告甲○○部分亦不得作
    為證據。惟上開證人於警詢、偵查中所為陳述，仍得憑以彈
    劾本案各該積極證據之證明力。
  (三)至本案判決所引用其他各項證據（含傳聞證據、非傳聞證據
    及符合法定傳聞法則例外之證據）之證據能力，檢察官、被
    告丙○○、被告甲○○及其辯護人於本院審判程序時，均表
    示無意見，並同意引為證據，且於本院言詞辯論終結前，對
    於卷附具有傳聞證據性質之證據，既均已知其情，復未聲明
    異議，本院認該具有傳聞證據性質之證據，亦無任何違法取
    證之不適當情形，以之作為證據使用係屬適當，自均具有證
    據能力。
三、再按檢察官就被告犯罪事實，應負舉證責任，並指出證明之
    方法；又犯罪事實應依證據認定之，無證據不得認定犯罪事
    實；不能證明被告犯罪者，應諭知無罪之判決，刑事訴訟法
    第161 條第1 項、第154 條第2 項、第301 條第1 項分別定
    有明文。申言之，犯罪事實之認定應憑證據，如未能發現相
    當證據，或證據不足以證明，自不能以推測或擬制之方法，
    作為裁判基礎；且認定犯罪事實所憑之證據，雖不以直接證
    據為限，間接證據亦包括在內，然而無論直接證據或間接證
    據，其為訴訟上之證明，須於通常一般之人均不致有所懷疑
    ，而得確信其為真實之程度者，始得據為有罪之認定，倘其
    證明尚未達到此一程度，而有合理之懷疑存在而無從使事實
    審法院得有罪之確信時，即應由法院為諭知被告無罪之判決
    ，最高法院40年台上字第86號、76年台上字第4986號判例意
    旨可資參照。
四、公訴意旨認被告二人涉有上開罪嫌，無非係以渠等於偵查中
    之供述、證人即被告丙○○之子陳○升之證言、證人即乙○○友人丁○○、呂政憲及陳建發之證言，及卷附現場照片1
    紙為其論據。訊據被告丙○○堅詞否認有何誣告犯行，辯稱
    ：乙○○確實有拉伊兒子的手，並阻止他上樓等語；被告甲○○堅詞否認有何偽證犯行，辯稱：伊當時有跟著乙○○四
    人進入屋內，有看到乙○○拉丙○○兒子的手，後來還有走
    出門外報警等語。被告甲○○之辯護人則以：被告甲○○確
    有進入丙○○屋內，並目睹其子遭拉手阻擾上樓之事實，於
    偵查中係據實以告，況且縱被告甲○○未進入屋內，並不代
    表一定看不到案發情況，本件並無積極證據證明被告甲○○
    有偽證犯行；再者，乙○○當日緊握住陳○升手臂，並無拉
    扯動作，陳○升未成傷係屬合理等語資為辯護。
五、經查：
  (一)乙○○與其友人呂政憲、丁○○及陳建發共四人於97年10月
    13日晚間，在被告丙○○位於高雄市○○區○○街399 號住
    處前，見被告甲○○搭載丙○○及其子陳○升回到該住處，
    即上前與被告丙○○催討工程款，且乙○○、呂政憲及丁○○三人確實有進入丙○○住處一樓，乙○○並與丙○○發生
    爭吵等情，業據證人及陳建發及呂政憲於偵查中、證人丁○○及證人即被告丙○○之子陳○升於偵查中及本院審理時證
    述明確（見偵二卷第5 至6 、14至15、66頁、本院訴字卷第
    58至59、66頁），復為被告丙○○及甲○○所不爭執，是此
    部分事實，均堪以認定。
  (二)公訴意旨認被告二人分別涉有誣告及偽證之罪嫌，無非係以
    證人即乙○○友人陳建發、丁○○及呂政憲三人於偵查中已
    就甲○○並未進入丙○○住處及未見乙○○拉住陳○升手臂
    等情證述明確，為其主要論據。惟被告丙○○、甲○○均堅
    決否認有上開犯行，證人即被告丙○○之子陳○升於偵查中
    即已證稱：當天晚上仲介叔叔（按：即被告甲○○）載伊與
    母親回家，有四個人衝進家裡，伊站在樓梯口前，母親站在
    伊右邊叫伊先上去，伊要上樓去乙○○用右手拉住伊右手，
    不讓伊上樓，很大聲說不許伊上去，母親將伊二人手拉開，
    後來伊自己先上樓，到客廳去報警等語在卷（見偵一卷第66
    頁），嗣於本院審理時，證人即被告丙○○、證人陳○升復
    就乙○○拉住陳○升手臂一情結證在卷（見本院訴字卷第50
    、53至54、65、67至69頁），核以證人即案發當日製作筆錄
    之員警李精洧於本院審理時亦證稱：陳○升製作筆錄時，陳
    述「他們三個人就衝進來在客廳處，有一個穿著白色衣服的
    人用他的右手抓住我的右手，大聲叫我不准上樓，那白色衣
    服的人跟我媽媽說什麼話我也聽不懂，後來我媽媽就過來將
    我們的手拉開，我就跑到樓上去打電話報案110 ，我媽媽就
    叫我不要下樓去」，這段話是陳○升自己講的，他怎麼講伊
    就怎麼寫等語明確（見本院訴字卷第46頁），本院勾稽證人
    陳○升歷次證詞互核一致，尚無反覆或前後不一之情形，實
    難以排除乙○○於案發當日確有拉住其手臂，不准其上樓之
    可能。況且，證人丁○○於偵查中及本院審理時固證稱：並
    未看到或聽到乙○○有拉住陳○升的手等語（見偵二卷第6
    頁、本院訴字卷第59至60頁），惟其於本院審理時業已證稱
    ：當天伊較晚進去丙○○屋內，伊進去時就沒有看到陳○升
    ，丙○○帶伊上樓了等語明確（見本院訴字卷第59、61頁）
    ，顯見證人丁○○進入被告丙○○屋內時，陳○升已不在屋
    內一樓，則其自無可能知悉或目睹乙○○有無拉住陳○升一
    事，是其所為並未看到乙○○拉陳○升的手之證言，顯已無
    從憑取，而不得據此為不利被告二人之證據。而呂政憲及丁○○原與乙○○同為妨害自由一案之刑事被告，與被告丙○○係屬敵對狀態，渠等於該案偵查時即否認犯行，嗣後經檢
    察官傳喚到庭為本案作證，自無可能翻異前詞，仍為相同之
    陳述，是渠等證稱未見乙○○有拉住陳○升手臂之行為等語
    ，乃屬當然，尚不得依據渠等證言逕認乙○○並無上開拉住
    陳○升手臂之行為。
  (三)又證人丁○○於本院審理時固證稱：伊進入丙○○屋內後，
    與呂政憲站在門口處，並未看到甲○○進到屋內，只知道他
    人從頭到尾都在外面抽煙，站在門口停車場那裡，距離門口
    有一段距離，約十幾公尺等語（見本院訴字卷第60至62頁）
    ，惟其於偵查中業已供稱：原本伊與乙○○、呂政憲站在外
    面，丙○○叫伊三人進去屋內，當時仲介有先進去屋內，之
    後再出來等語明確（見偵一卷第43頁），已與其於本院審理
    證言歧異，而有明顯瑕疵。是以，證人丁○○於本院證稱並
    未看到甲○○進到屋內等語，是否與事實相符，非無疑問。
    參以被告甲○○於偵查中為乙○○妨害自由一案亦結證稱：
    當天伊在丙○○屋內待了1 、2 分鐘，伊站在乙○○、呂政
    憲、丁○○三人後面、門前面，伊看到乙○○用手拉丙○○
    兒子手臂，丙○○當時有說不要拉她兒子的手，伊便走出去
    打電話報警，之後便與另一人待在門口等語（見偵一卷第50
    頁），依此可知其進入屋內時間甚短，亦與丁○○於偵查中
    供稱當時仲介有先進去屋內，之後再出來一節相互符合，是
    被告甲○○辯稱案發當天伊確實有進入屋內等語，堪信為真
    。至被告甲○○於98年2 月25日偵查中雖先稱：伊報警後有
    走進屋內去看，當時乙○○拉住小孩手臂不讓他上樓等語（
    見偵一卷第49頁），後又稱：乙○○用手拉住丙○○兒子手
    臂，丙○○當時說不要拉她兒子的手，伊走出去打電話報案
    等語（見偵一卷第50頁），惟其依其證言，僅就報案時點有
    所差異，其就曾進入屋內一節之證述並無歧異，且其於本院
    審理時已供稱：乙○○等人先進去屋內，伊是最後一個進去
    ，伊只是進去瞭解情況，看到狀況認為自己無法處理，隨即
    走出屋外報警等語綦詳（見本院訴字卷第77頁），衡諸一般
    常情，若民眾見到有拉扯等爭執發生，而後撥打電話報警，
    亦甚為合理，難謂有何悖於事理之處。
  (四)至丙○○於偵查中雖稱：甲○○當天沒有進入，他站在門口
    有看到全部等語（見偵一卷第68頁），及證人陳○升於偵查
    中證稱：乙○○拉伊手時，仲介叔叔（按：即被告甲○○）
    站在門口外面沒有進來等語（見偵一卷第66頁），惟依被告
    甲○○於偵查中供稱伊是跟在乙○○、呂政憲及丁○○身後
    進入屋內，仍身處門口位置，屋內、屋外僅一線之隔，參以
    證人即被告丙○○於本院審理時具結稱：當時有人在拉陳○
    升的手，伊的焦點只在他身上，根本沒有注意到甲○○在做
    什麼等語（見本院訴字卷第51頁），及證人陳○升亦證稱：
    當天有未叔叔拉伊的手，伊會緊張、害怕，當時有點嚇到了
    ，愣在那邊不知所措等語明確（見本院訴字卷第67至69頁）
    ，被告丙○○與陳○升當時若專注於與乙○○之爭執，則其
    等未能注意被告甲○○是否跨入門口亦屬正常。參以證人乙○○於偵查中亦陳稱：伊與呂政憲、丁○○三人及王先生（
    按：即被告甲○○）在門口，丙○○請伊進入屋內，王先生
    站在外面抽煙，應該有聽到當天情形等語（見偵一卷第44頁
    ），並於98年2 月25日偵查時當庭指認97年10月13日在場之
    仲介即為甲○○，則依乙○○之供述，亦徵案發當天被告甲○○至少站在門口處，距離丙○○住處門口不遠，否則何以
    能聽聞乙○○與丙○○之爭吵。況且，依卷附被告丙○○所
    拍攝乙○○、呂政憲及丁○○三人站在門口處之照片顯示（
    見偵一卷第35頁），渠等站立位置間有極大之空隙，並未阻
    擋自門外望入屋內之視線，因此被告甲○○不論是否跨入門
    口站在屋內乙○○、呂政憲及丁○○三人身後，或僅站在門
    外向內張望，均能輕易見到屋內情況。檢察官以乙○○、呂
    政憲及丁○○三人擋在門口，被告甲○○無從觀看乙○○拉
    住陳○升之手，稍嫌速斷。
  (五)檢察官另以陳○升於案發時年紀不足13歲，何以受侵害後語
    氣平和，報警時僅提到「有人來家裡鬧事」，表現沈穩殊難
    想像，且乙○○以成人之姿抓住陳○升，陳○升豈會毫髮無
    傷，手部亦無紅腫等語，推認乙○○並無拉手一事，惟觀諸
    證人陳○升於本院審理時到庭作證過程，外觀態度、神色正
    常，並未有羞澀、畏懼或戰戰兢兢之情形，且陳○升於案發
    當時已就讀國小六年級（見偵一卷第18頁受詢問人欄），依
    我國現況，國小六年級之學生已非年幼無知，何況年齡與遇
    有事故之表現並非固定，再衡諸常情，報警時提到有人來家
    裡鬧事，亦屬正常，非必定要提及遭人以拉手方式妨害自由
    等細節，是陳○升所為尚難認與事理相悖，況且證人丙○○
    於本院審理時證稱：乙○○是正常拉住陳○升的手，就是握
    住不讓他動彈，沒有拉扯，陳○升也沒有掙扎，就是呆在那
    邊等語（見本院訴字卷第55至56頁），及證人陳○升於本院
    審理時證稱：當時那位叔叔拉伊時間沒有超過一分鐘，伊沒
    有掙扎、反抗，伊不知所措，就愣住站在那邊，是媽媽趕快
    把伊二人的手拉開等語（見本院訴字卷第68至69頁），足見
    縱乙○○有妨害自由犯行，但時間甚短不足一分鐘，也僅是
    握住而已，陳○升並未掙扎抵抗，則陳○升手臂未必成傷，
    亦屬合理，自無驗傷之必要。是辯護意旨所辯情詞，堪以採
    信。
  (六)本件發生緣由乃肇因於被告丙○○與乙○○等人之工程款債
    務糾紛，乙○○、呂政憲、丁○○等人原經被告丙○○控告
    涉有妨害自由犯嫌，雙方乃互為對立之狀態，是渠等所為證
    言憑信性已較薄弱，復依上開說明，又無從排除乙○○於案
    發當日確有拉住陳○升手臂，不准其上樓之可能，且證人丁○○就被告甲○○是否進屋一節證述前後歧異，況縱認被告
    甲○○並未進屋，其立於門口亦有可能觀看屋內情況，而無
    從證明被告甲○○全然未見或不知屋內發生狀況，檢察官復
    未提出其他積極證據證明被告二人確有上開犯行，是依罪證
    有疑，唯利被告之原則，自不得率以誣告、偽證之罪名相繩
    。
六、綜上所述，檢察官所舉前開證據，尚不足使本院達於通常一
    般之人均不致有所懷疑，而得確信被告丙○○及甲○○分別
    有誣告、偽證之犯行，致使無從形成有罪之確信，則依罪證
    有疑利於被告之證據法則，即不得遽為不利被告之認定。此
    外，本院復查無其他積極證據足認被告二人有檢察官所指之
    上述犯行，揆諸首揭說明，自應為被告二人無罪之諭知。
據上論斷，應依刑事訴訟法第301 條第1 項前段，判決如主文。
本案經檢察官王清海到庭執行職務。
中    華    民    國    99    年    7     月    22    日
                  刑事第十八庭  審判長法  官  李東柏
                                      法  官  陳芸珮
                                      法  官  周佳佩
以上正本證明與原本無異。
檢察官如不服本判決應於收受判決後10日內向本院提出上訴書狀
，並應敘述具體理由。其未敘述上訴理由者，應於上訴期間屆滿
後20日內向本院補提理由書( 均須按他造當事人之人數附繕本)
「切勿逕送上級法院」。
中    華    民    國    99    年    7     月    22    日
                                      書記官  王立山

司法院資訊處製作；財團法人民間司法改革基金會備份。
